【裁判字號】    98,訴,384
【裁判日期】    991209
【裁判案由】    損害賠償
【裁判全文】
臺灣雲林地方法院民事判決               98年度訴字第384號
原      告  陳應山
訴訟代理人  陳鎮    律師
被      告  陳勇吉
訴訟代理人  陳青來  律師
被      告  沈玉亭
上列被告因傷害等案件，經原告提起附帶民事訴訟請求侵權行為
損害賠償事件，由本院刑事庭以98年度附民字第47號刑事附帶民
事訴訟裁定移送前來，本院於民國99年11月25日言詞辯論終結，
判決如下：
    主      文
被告陳勇吉、沈玉亭應連帶給付原告新台幣貳佰玖拾萬肆仟貳佰
伍拾伍元，及自民國九十八年七月十六日起至清償日止，按年息
百分之五計算之利息。
原告其餘之訴駁回。
本判決第一項原告以新台幣玖拾柒萬元供擔保後，得假執行；被
告陳勇吉以新台幣貳佰玖拾萬肆仟貳佰伍拾伍元為原告預供擔保
後，得免為假執行。
原告其餘假執行之聲請駁回。
    事實及理由
壹、程序方面：
一、按訴狀送達後，原告不得將原訴變更或追加他訴。但擴張或
    減縮應受判決事項之聲明者，不在此限。民事訴訟法第255
    條第1 項第3 款定有明文。
二、又民事訴訟採處分權主義，原告應於起訴時，依民事訴訟法
    第二百四十四條第一項第二款、第三款規定，表明及特定其
    作為訴訟上請求之訴訟標的及其原因事實、應受判決事項之
    聲明，以利進行本案審理時，能明確法院之審理與判決對象
    及當事人之攻擊與防禦目標；並於訴訟進行中，依同法第二
    百五十五條規定處理原告「將原訴變更或追加他訴」及依同
    法第二百五十九條規定處理被告「提起反訴」；再於判決確
    定後，依同法第四百條規定判斷既判力之客觀範圍。又請求
    金額之流用，於同一訴訟標的法律關係下之不同請求項目間
    ，固無不可，且無「將原訴變更或追加他訴」之情形。但如
    係不同訴訟標的之客觀訴之合併，各法律關係下所得主張給
    付之金額，應分別計算，再分別聲明或合併為單一聲明，此
    時各不同訴訟標的下之請求金額，不屬上開可流用之情形，
    縱合併後之聲明金額不變，仍應依「將原訴變更或追加他訴
    」之規定辦理（最高法院98年台上字第340 號判決意旨參照
    ）。
三、原告提起本件刑事附帶民事訴訟，原請求被告2 人依民法第
    184 條第1 項前段、第185 條第1 項前段、第193 條第1 項
    及第195 條第1 項前段連帶賠償醫療費用新台幣（下同）3
    00,000元、喪失或減少勞動能力損害1,852,693 元，及非財
    產上之損害賠償3,000,000 元，共計5,152,693 元；嗣原告
    於民國（下同）99年11月24日具狀變更請求被告2 人連帶賠
    償醫療費用12,743元、喪失或減少勞動能力損害2,466,581
    元，及非財產上之損害賠償2,673,369 元，合計仍為5,152,
    693 元；核原告所為上開變更，訴訟標的、基礎事實雖仍相
    同，亦未變更各請求金額合併後之聲明金額，然原告請求所
    受損害之請求權基礎既有不同，各項損害之請求金額變更，
    依前說明，猶屬擴張或減縮應受判決事項之聲明，而應辦理
    訴之變更或追加，又原告所為上開變更，於首開規定並無不
    合，自應予准許，本院爰就變更後之聲明為裁判，合先敘明
    。
貳、實體部分：
一、原告起訴主張：
  (一)系爭侵權行為事實方面引用刑事二審判決即臺灣高等法院臺
    南分院98年度上訴字第952 號事實欄所載：「陳勇吉（即被
    告）偕同女友沈玉亭（即同案被告）及真實姓名、年籍不詳
    之成年男性友人數名（分別為著桃紅色上衣藍花紋短褲之男
    子，下稱B 男；著黃色上衣之男子，下稱C 男；著白色長袖
    襯衫牛仔褲之男子，下稱E 男；著藍白相間夾克外套之男子
    ，下稱F 男；著黑色上衣身材微胖之男子，下稱G 男；著深
    紫色上衣之男子，下稱I 男；不詳男子，下稱L 男），於97
    年5 月13日晚間6 、7 時至11時許，在王馨翊所經營之雲林
    縣大埤鄉○○路○ 段68號「妏軒小吃部」內飲酒唱歌，席間
    沈玉亭因細故與該小吃部之服務人員龔軍發生衝突，並於上
    開小吃部大廳與另名服務人員吳育慈發生拉扯，前往該店消
    費之客人陳應山為維護吳育慈出面勸阻，而與陳勇吉等人在
    上開小吃部大廳發生推擠、拉扯。隨後陳勇吉、沈玉亭及上
    述B 男、E 男、F 男、G 男、I 男，竟共同基於傷害之犯意
    聯絡，且客觀上均應能預見持堅硬器物毆擊人之頭部、臉部
    ，可能因傷及眼睛情形嚴重，影響眼睛視力甚至失明，主觀
    上竟未預見，於同日晚間11時45分許，陳勇吉目睹沈玉亭及
    上述B 男、E 男、F 男、G 男、I 男，分別持安全帽、木棍
    、盆栽等堅硬器物（皆未扣案，沈玉亭似持破裂花盆或石頭
    之物，B 男、E 男手持安全帽、F 男、I 男手持長棍、G 男
    手持盆栽）往包廂走廊方向追趕陳應山而去，竟未加以阻止
    ，反而走至小吃部大門外左側之小路上等候，防止陳應山從
    小吃部後門脫逃，並伺機毆擊陳應山。終任由彼等在監視錄
    影器拍攝不到之包廂通往廁所的走道處，分持上開堅硬器物
    共同毆打陳應山之頭部、臉部，致陳應山受有頭部及顏面多
    處撕裂傷、左側眼球挫傷，且左眼眼球破裂術後併發眼球萎
    縮，已失明且無恢復可能性，而達到毀敗視能之重傷結果。
    另在陳應山受傷且以手摀著左眼急欲由上開小吃部後門離去
    時，在小吃部大門外左側之小路上，陳勇吉承前開傷害之犯
    意，竟與L 男共同基於傷害之犯意聯絡，分持木棍、木椅（
    皆未扣案）毆擊陳應山之頭部，造成陳應山之頭部多處撕裂
    傷之傷害。嗣經陳應山逃往上開小吃部附近之加油站求救並
    報警處理，始查悉上情。」又被告陳勇吉、沈玉亭因共同傷
    害人之身體致重傷，分別被判處有期徒刑4 年2 月及有期徒
    刑4 年。
  (二)原告因系爭侵權行為受有如下損害：
    1.醫療費用部分：
      原告因系爭侵權行為受有頭部及顏面多處撕裂傷、左側眼
      球挫傷，且左眼眼球破裂術後併發眼球萎縮，已失明且無
      恢復可能性，而達到毀敗視能之重傷結果，共計支出醫療
      費用12,743元（計算式：9,698 ＋2,945 ＋50＋50＝12,
      743 ）。
    2.喪失或減少勞動能力損害部分：
      原告因系爭侵權行為，左眼眼球已失明且無恢復可能性，
      殘廢等級為8 ，則殘廢減損勞動能力為65.52 ％，而原告
      自系爭侵權行為發生日（即97年5 月13日）之翌日起，至
      強制退休年齡65歲（參勞動基準法第54條之規定）為止，
      共可工作25年7 個月，以行政院勞工委員會公佈自96年7
      月1 日起至99年12月31日止之每月基本工資17,280元計算
      ，原告每年應有207,360 元之收入，依霍夫曼式計算法扣
      除中間利息計為523,826元【計算式：207,360元×1.952
      ＋17,280元×6.89≒523,826 元，元以下四捨五入（下同
      ）】，另依同委員會公佈自100 年1 月1 日起至121 年12
      月31日（即原告強制退休年齡）止，每月基本工資修正為
      17,880元計算，原告每年應有214,560 元之收入，依上開
      計算法扣除中間利息後為3,240,714 元（計算式：214,56
      0 元×15.104≒3,240,714 元），合計共3,764,623 元，
      再依原告所減少之勞動比率65.52 ％計算結果，原告所得
      請求喪失或減少勞動能力損害為2,466,581 元。
    3.精神慰撫金部分：
      原告因左眼眼球破裂手術後併發眼球萎縮，左眼眼球已失
      明且無恢復可能性，精神上之痛苦不言可喻，然因原告目
      前眼球萎縮情況尚無法達到得裝置義眼之程度，致面容有
      別於常人，常受旁人異樣之眼光，使原告倍感煎熬，內心
      之痛苦，非筆墨所能形容，又原告經濟狀況拮据，名下僅
      有1992年份之汽車1 部，無任何不動產，另為家中唯一經
      濟來源，需獨立扶養2 名仍在就學之子女，是遭受此傷害
      ，視力受損無法正常工作，精神及經濟壓力非一般人所能
      理解，為此請求非財產上之損害賠償2,673,369元。
  (三)爰依法訴請被告賠償，並聲明：
    1.被告應連帶給付原告5,152,693 元，及自起訴狀繕本送達
      翌日起至清償日止，按年息5 ％計算之利息。
    2.訴訟費用由被告負擔。
    3.願供擔保請准宣告假執行。
二、被告方面：
  (一)被告陳勇吉答辯稱：
    1.其與被告沈玉亭偕同另外3 名男性友人，於上開期日21時
      30分許，進入妏軒小吃部包廂飲酒、唱歌，該3 名男性友
      人於22時許即系爭侵權行為發生前即已離開，剩下被告2
      人繼續喝酒、唱歌。而本案發生時在場之人，即刑事一審
      判決（即本院98年度訴字第293 號）之監視錄影光碟中之
      B 、C 、E 、F 、G 、I 、L 等不詳男子，其與渠等均不
      認識，皆非其友人，是該刑事判決謂上開不詳男子等人，
      皆為其友人，且偕同被告2 人至上開小吃部飲酒唱歌，並
      不實在。再者，原告於刑事一審審理中接受詰問時供稱：
      案發當時，原告係與朋友共4 位一起至妏軒小吃部喝酒、
      唱歌，若如原告所言，則前揭不詳男子中，至少有3 位是
      原告之朋友。本件刑事二審判決（即臺灣高等法院臺南分
      院98年度上訴字第952 號）謂其目賭被告沈玉亭與一審判
      決中之B 、E 、F 、G 、I 男分別持安全帽等物往包廂走
      廊方向追趕原告而去，竟未加阻止，反而走至小吃部大門
      外左側之小路上等候，防止原告從小吃部後門脫逃，並伺
      機歐擊原告，故認其共同傷害原告致重傷，處其有期徒刑
      4 年2 月云云，二審採證認事用法有諸多違背法令之處，
      其已提起第三審上訴。
    2.因其並無毆打原告，原告身上所受之傷，從何而來，為何
      人所毆打，其並不知，而其與原告無怨無仇也不認識，更
      沒有出手毆打他。實際上，其是被原告用手毆打，乃用手
      撥開，原告繼而用手抓其衣服，其掙脫開而已，並無反擊
      。且訴外人即證人陳淑珊於刑事一審到庭具結後證稱：「
      陳勇吉（即被告）沒有打陳應山（即原告）。」，亦可資
      佐證。實則，原告係因欲追求訴外人吳育慈，為保護伊與
      人爭風吃醋，引起在場人士不滿，致於混亂中遭不詳姓名
      年籍之人毆傷。
    3.又其於18歲時發生車禍，當時受有左側髖關節骨折、左大
      腿骨裂痕等傷害，經醫師施行手術並已不鏽鋼固定骨骼，
      後來雖治癒，走路仍有一跛一跛的殘缺情狀，若走得快一
      點，左腳即會隱隱作痛，留有遺存障害輕度肢障至今，有
      其身心障礙手冊可證，則其自顧不暇，遑論與人衝突、拉
      扯，其只是到小吃部唱歌、喝酒，並無與人衝突、拉扯、
      毆打之情事，是刑事判決雖稱：「然觀監視錄影光碟勘驗
      結果，全程被告陳勇吉行動自如，並無障礙，是其所辯，
      並不可採。」云云，然監視錄影光碟之撥放係一慢動作之
      撥放，其影像呈間歇性之動作，並非如一般電影之撥放速
      度，以致由監視錄影光碟勘驗中，無法顯現其走路之真實
      情狀，其走路無法一如常人，仍有一跛一跛的殘缺情狀。
      而其發生車禍當時係經人送至雲林縣斗南鎮「鎮源外科」
      急救開刀治療，出院後仍繼續回該診所門診治療，後來該
      診所停業，其改至台大醫院雲林分院就醫並作身心障礙之
      鑑定，其並經醫師診斷為「左側髖關節骨折術後嚴重退化
      性關節炎合併長短腳相差五公分。」，並因此導致行動不
      便。
    4.茲因其並不認識上揭不詳男子，不但無毆打原告，亦未與
      Ｌ男共同毆打原告，更未與被告沈玉亭及上開B 、E 、F
      、G 、I 男共同傷害原告，是其既無傷害原告之情事，亦
      無與他人共同傷害原告之情事，自未對原告為侵權行為，
      而不負損害賠償責任。
    5.且依刑事一審判決所認定「被告陳勇吉僅有傷害原告之犯
      行，並無傷害原告致重傷之犯行」，從而原告左眼失明與
      被告無涉，是原告對其請求醫療費用、喪失或減少勞動能
      力損害部分即失其依據。
    6.退步言之，系爭侵權行為原起於同案被告沈玉亭與訴外人
      即妏軒小吃部服務生龔軍、吳育慈之間，原告因欲追求吳
      育慈，為保護吳育慈爭風吃醋，加入紛爭之中，引起在場
      人士之不滿，致於混亂中遭不詳姓名年籍之人毆傷，此由
      現場監視器光碟中所示「陳應山（即原告）從背後抱住該
      白袖黑衣黑褲女子（即吳育慈）」、「陳應山手持一長棍
      與另一著淺色夾克外套之男子手持長棍，從鏡頭CH下方
      出現。」、「陳應山雙手各持一支棍子出現在包廂走廊前
      。」等鏡頭可知，原告在系爭侵權行為中確實與有過失，
      為此請求依過失相抵之規定，減輕或免除被告賠償金額。
    7.再者，殘廢等級8 之喪失勞動能力程度為61.52 ％，非原
      告所主張之65.52 ％，又原告為57年1 月30日出生，系爭
      侵權行為發生時即97年5 月13日，原告已40歲又3 個月，
      距60歲之勞動年齡僅有19年9 月，並非原告主張之25年7
      月。
    8.至精神慰撫金部分，原告左眼失明既與其無涉，其名下亦
      無財產，家境困窘，尚須獨力扶養2 名子女，原告復與有
      過失，是原告請求2,673,369 元實屬過鉅，請求酌減賠償
      金額。
    9.綜上，原告起訴無理由，請予駁回，並聲明：
      (1)原告之訴及假執行之聲請均駁回。
      (2)如受不利判決，請准供擔保免為假執行。
  (二)被告沈玉亭則以伊於系爭侵權行為中是被打，並未傷害原告
    ，故不負賠償責任等語資為抗辯，另主張引用被告陳勇吉之
    訴訟代理人所為抗辯之言詞，並聲明請求駁回原告之訴。
三、兩造不爭執之事實：
  (一)原告於97年5 月13日晚間6 、7 時至11時許，在雲林縣大埤
    鄉○○路○ 段68號「妏軒小吃部」遭數人共同傷害，致受有
    頭部及顏面多處撕裂傷、左側眼球挫傷，且左眼眼球破裂術
    後併發眼球萎縮，已失明且無恢復可能性，而達到毀敗視能
    之重傷結果，並有本院98年度訴字第293 號刑事案卷所附成
    大醫院斗六分院之診斷證明書2 份（見雲林縣警察局斗南分
    局刑案偵查卷第5 頁、本院檢察署97年度偵字第3951號偵查
    卷第30頁）足證。
  (二)兩造於本院99年11月8 日言詞辯論期日，均陳稱同意引用刑
    事一審現場監視錄影光碟之勘驗結果【按即本院98年度訴字
    第293 號刑事判決附錄】，有上開期日筆錄在卷（見本院卷
    第75頁背面）可稽。
  (三)被告對原告所提出之之戶籍謄本1 份、全國財產稅總歸戶財
    產查詢清單1 紙、國立成功大學醫學院附設醫院住院繳費證
    明書和收據各1 紙，及成大醫院斗六分院醫療費用證明書與
    門診收據各1 紙等件影本（見本院卷第105 －110 頁）俱不
    爭執。
  (四)本院依職權所調取兩造之稅務電子閘門財產所得調件明細表
    各1 份（見本院卷第71－73頁）。
四、本件原告主張被告2 人於上開期日、地點共同傷害原告致重
    傷之事實，為被告所否認，並以前開情詞置辯，是本件兩造
    之主要爭點，即在於：
  (一)被告2 人是否對原告構成共同侵權行為？
  (二)原告主張被告2 人應連帶賠償原告所受下列損失，有無理由
    ？
    1.醫療費用部分：12,743元；
    2.喪失或減少勞動能力損害部分：2,466,581 元；
    3.非財產上損害：2,673,369 元。
  (三)被告抗辯原告就損害之發生或擴大有與有過失，是否有理由
    ？
五、得心證之理由：
  (一)被告2 人是否對原告構成共同侵權行為？
    1.按數人共同不法侵害他人之權利者，連帶負損害賠償責任
      ；不能知其中孰為加害人者，亦同。造意人及幫助人，視
      為共同行為人。民法第185 條定有明文。是共同侵權行為
      可分為共同加害行為、共同危險行為、造意及幫助等三種
      。共同加害行為係指數人共同不法侵害他人權利之行為，
      因多數人之行為相關連而構成違法行為。該共同行為人均
      須具備侵權行為之要件，且共同行為人之行為須具有共同
      關連性。數人對於違法行為有通謀或共同認識時，行為人
      間具既具有共同之意思連絡或相互間有所認識，由自己與
      他人之共同行為，在社會觀念上形成一體之共同加害行為
      ，侵害他人之權利，因此參與各行為之個人，對於全部損
      害均應負賠償責任，此為主觀之共同關聯性。又數人所為
      違法行為致生同一損害，縱然行為人間無意思聯絡，仍應
      構成共同侵權行為，此為客觀之共同關聯性。是民事上之
      共同侵權行為（狹義的共同侵權行為，即加害行為）與刑
      事上之共同正犯，其構成要件並不完全相同，共同侵權行
      為人間不以有意思聯絡為必要，數人因過失不法侵害他人
      之權利，【苟各行為人之過失行為，均為其所生損害共同
      原因】，即所謂行為關連共同，亦足成立共同侵權行為，
      依民法第185 條第1 項前段之規定，各過失行為人對於被
      害人應負全部損害之連帶賠償責任（最高法院67年台上字
      第1737號判例意旨參照）。
    2.本件被告沈玉亭雖始終以伊並未打原告，僅在旁觀看等語
      為辯，然本件參酌刑事卷證，可見：
      (1)系爭侵權行為在刑事偵查程序中，原告於97年9 月10日
        檢察官訊問時指述：當天要去廁所經過大廳時，看到被
        告2 人和同夥共10幾人，和裡面的小姐在吵架並打裡面
        的小姐，其就過去要拉開他們勸架，結果反而被打，被
        打以後其就跑去小吃部最後面廁所躲起來；後來其想要
        離開該處，在進入大廳的門口處，被告陳勇吉、沈玉亭
        及同夥們擋著不讓其離開，沈玉亭一群人又將其推到監
        視錄影器拍不到的地方，即包廂通往廁所的走道處，就
        分別持花盆和碗盤砸及以木棍打人，其當時無法反抗，
        全身多處受傷並感覺眼球跑出來，就一手摀著眼睛由後
        門往外跑等語（見偵查卷第10頁）。其於98年7 月10日
        及7 月15日刑事一審審理時證稱：其在大廳因為勸阻被
        告陳勇吉、沈玉亭等人不要打人而先與被告陳勇吉發生
        拉扯、推擠，之後就躲到上開小吃部內之廁所附近，被
        告陳勇吉與同夥之人有到廁所找尋其行蹤，其原本想要
        先離開，但被告陳勇吉等人擋在大廳處，不讓其離去，
        為求安全離開，其到廁所裡面找拖把防身，跟被告陳勇
        吉等人理論，為何不讓其出去，其後與被告2 人同行之
        成年男子至少5 人，即監視攝影畫面中之B 男、E 男、
        F 男、G 男、I 男等人與被告沈玉亭，就分持安全帽、
        木棍、盆栽等物，共同將其圍在監視攝影機下方無法攝
        影之處，以上開物品毆打，【被告沈玉亭似持破裂花盆
        或石頭之物】，毆擊其頭部，因而造成其如診斷證明書
        所受之傷害等語（見刑事一審卷第90頁至第92頁、第
        106 頁至第111 頁）。
      (2)上開小吃部服務人員陳淑珊於97年9 月10日檢察官訊問
        時亦證稱：當天要從A2包廂到A8包廂，在大廳時看到一
        群人在打架，因此就躲到A8包廂內，和龔軍及綽號櫻桃
        的小姐，談論被告等人吵架的事情，結果其聽到包廂外
        有人打架的聲音，打開門就看到原告被打，其有喊不要
        打，結果【被告沈玉亭就拿石頭】砸向其頭部，並說了
        一句「你想要死」，其就頭暈而被送往醫院等語（見偵
        查卷第24頁）。而陳淑珊於98年7 月15日原審審理時證
        稱：其當天與原告在A8包廂內聊天，聽到外面有吵鬧聲
        音，原告出去大廳勸阻而發生衝突，其就勸原告先離開
        ，與另名服務人員即綽號「丫頭」文芊文，陪同原告往
        上開小吃部內廁所方向躲藏，之後一段時間找不到原告
        ；待原告又出現時，其就跟隨原告由小吃部包廂廁所走
        廊欲前往大廳方向，此時聽到大廳方向有吵鬧聲，【突
        然間就很多人往小吃部包廂通往廁所走廊方向衝過來】
        ，其就跑進A8包廂內躲藏，隨後聽到包廂外面有吵雜聲
        ，開門瞬間幾秒鐘，就看到原告【被一群人圍毆】，約
        有7 、8 人，其【有看到被告沈玉亭也在裡面】，其並
        說不要打原告，結果被告沈玉亭當時對其說「你想要死
        」，並拿1 個東西從其頭部打下去，其之後就不省人事
        等語（見刑事一審卷第114 頁至第123 頁背面）。
      (3)復經刑事一審當庭勘驗上開小吃部之監視錄影畫面，可
        知97年5 月13日晚間11時39分許，被告沈玉亭與店內服
        務小姐吳育慈拉扯爭吵之情形（附錄勘驗結果1.(1)），
        原告有因為出面勸阻被告陳勇吉、沈玉亭，與被告陳勇
        吉等人於大廳發生拉扯、推擠（附錄勘驗結果2.(1)、3.
        (1)、(4)），被告陳勇吉嗣與數名不詳男子在大廳前走動
        （附錄勘驗結果3.(5)），而原告、吳育慈與陳淑珊等人
        退往上開小吃部後方包廂通往廁所方向（附錄勘驗結果
        3.(6)、(7)）。隨後被告沈玉亭、先前發生爭執拉扯時簇
        擁在被告陳勇吉、沈玉亭身旁之數名不詳男子，及被告
        陳勇吉亦有往上開小吃部後方包廂通往廁所方向（附錄
        勘驗結果4.(3)、5.(1)至(3)）。於同日晚間11時44分許，
        原告手持長棍往大廳櫃臺前方向走去，與被告陳勇吉對
        話不久，即見數名不詳男子數人隨同被告沈玉亭快步進
        入大廳，並往包廂走廊方向跑去，其中【B 男、E 男手
        持安全帽、F 男、I 男手持長棍、G 男手持盆栽】，與
        被告沈玉亭陸續出現在包廂前走廊，朝原告所在方向追
        去，而被告沈玉亭手似持有1 個不明物體並走進旁邊包
        廂（即A8包廂）門口，不久即被G 男拉出包廂外，又往
        走道前方推擠均消失於包廂走道之監視錄影機畫面中（
        附錄勘驗結果7.(1)至(6)、8.(1)、(3)）等情，有被告刑事
        一審判決書附錄所示現場監視錄影光碟勘驗結果可證。
      (4)由上開原告於刑事程序之陳述可知，原告確實於監視錄
        影器拍攝不到之走廊處，遭到上述B 男、E 男、F 男、
        G 男、I 男與被告沈玉亭分持安全帽、木棍、盆栽等物
        毆擊，而致全身多處受傷並感覺眼球跑出來，就一手摀
        著眼睛由後門往外跑等情，與現場監視錄影畫面所示，
        上開數名男子及被告沈玉亭分持上開物品追往原告方向
        ，均消失於監視錄影畫面中，並未再度出現於監視錄影
        畫面情形相合；亦與在場目擊之證人陳淑珊所證述開門
        之後，即見到多名男子，圍毆原告，被告沈玉亭亦在其
        中等情節相符，是原告前開指述尚非無據。此外，原告
        於97年5 月13日晚間11時46分許，監視錄影畫面顯示其
        自小吃部後門離開後（附錄勘驗結果10.(2)），至97年5
        月14日凌晨0 時15分短暫時間內，至成大醫院斗六分院
        急診，其確實亦受有頭部及顏面多處撕裂傷，左側眼球
        挫傷等傷害，足見原告上開指述，應與事實相符，足以
        採信。
      (5)雖證人陳淑珊迭於上開偵審中證述並未確實看到被告沈
        玉亭打人，但其亦於上開證述時已明白表示，其開門有
        說不要打陳應山，結果被告沈玉亭就對其說「你想要死
        」，並拿1 個東西從其頭部打下去，其之後就不省人事
        等情；復觀監視錄影畫面，被告沈玉亭是先走進旁邊A8
        包廂門口，不久才又往走道前方推擠，即【被告沈玉亭
        手持似破裂花盆或石頭之不明堅硬物品，敲打陳淑珊頭
        部後，才積極往原告所在方向推擠】，是當時被告沈玉
        亭手持上開物品，共同毆擊原告情形，縱並未為證人陳
        淑珊所目擊，亦無法僅據此即為有利於被告沈玉亭之認
        定。
      (6)由上揭被告沈玉婷刑事案件審理過程之證據資料觀之，
        原告所受傷害係由被告沈玉亭與不詳之B 男、E 男、F
        男、G 男、I 男共同實行傷害行為所致乙情，應可認定
        ，被告沈玉亭復未能就伊未曾毆打原告乙節提出何具體
        事證或說明，空言辯稱伊與系爭侵權行為無涉，自難謂
        為有據。
    3.至被告陳勇吉固以前揭情詞置辯，主張其與原告所受重傷
      害之結果無涉云云，惟同依刑事卷證亦可見：
      (1)據被告2 人刑事一審勘驗錄影光碟內容所示，與被告陳
        勇吉共同毆打原告之L 男雖因與監視器裝置位置距離遙
        遠，無法由監視畫面清楚辨識係為何人，惟由先前監視
        畫面勘驗結果可知，與被告陳勇吉到場之多名成年男性
        友人，多跟隨於被告陳勇吉、沈玉亭身旁行走、談話，
        一同進出小吃部（附錄勘驗結果1.(1)、(3)、2.(1)至(3)、
        3.(5)、4.(1)、5.(2)、6.(2)），被告陳勇吉與原告發生爭
        執時，該群男性友人亦會立即維護（附錄勘驗結果2.(1)
        、3.(1)），在原告到上開小吃部後方包廂往廁所走廊躲
        藏時，上開多名男性友人亦與被告陳勇吉往包廂走廊方
        向走去（附錄勘驗結果5.(2)、(3)），顯見其等應與被告
        陳勇吉認識；從而，上開L 男與被告陳勇吉，於原告受
        傷逃逸之際，共同追打原告，益徵其應是被告陳勇吉之
        友人無疑。
      (2)又據上揭錄影光碟勘驗內容可知：
        被告陳勇吉於原告遭追打之前幾秒鐘，兩人在大廳有
          發生口角之情形【即上開鏡頭CH：23：44：48 至
          23：44：53，從光碟內容之兩人談話表情，判斷兩人
          應有發生口角】。
        23：44：53數名不詳男子及沈玉亭進入大廳後，往包
          廂走廊方向跑去，不詳男子各手持盆栽、安全帽，【
          此時被告陳勇吉尚在大廳】；23：45：00被告陳勇吉
          攔阻C 男持盆栽往包廂走廊方向走去後，往門口方向
          走去；23：45：04在CH：妏軒小吃部包廂外走廊，
          尚攝得數名不詳之男子（B 、E 手持安全帽、F 、I
          手持長棍、G 手持盆栽）及被告沈玉亭陸續出現在包
          廂前走廊，朝原告所在方向追去。足見，原告與被告
          陳勇吉在大廳發生口角後，隨遭被告沈玉亭及數名年
          籍不詳之成年男子分持堅硬器物追趕向小吃部後方之
          包廂走廊處一節，【當時應為被告陳勇吉所親見】，
          至為灼然。
        23：47：16後被告陳勇吉走進小吃部大廳內。足見23
          ：45：00被告陳勇吉往門口方向走去，【尚非遇事走
          避之意】，而係走至小吃部大門外左側之小路上等候
          ，伺機毆擊原告，待完事後再返回小吃部大廳內。
      (3)既然上開L 男與被告陳勇吉彼此相識，又分持木椅等物
        ，一同追打、毆擊原告之頭部，造成原告於97年5 月14
        日凌晨0 時15分至成大醫院斗六分院就診時，受有頭部
        撕裂傷之傷害等情，此有97年5 月26日該院之診斷證明
        書1 份可憑（見警卷第5 頁），其2 人就此部分傷害犯
        行，應有犯意聯絡與行為分擔，為（刑事）共同正犯。
      (4)按（刑事）加重結果犯，以行為人能預見其結果之發生
        為要件，所謂能預見乃指客觀情形而言，與主觀上有無
        預見之情形不同，若主觀上有預見，而結果之發生又不
        違背其本意時，則屬故意範圍；是加重結果犯對於加重
        結果之發生，並無主觀上之犯意可言。從而【共同正犯
        中之一人所引起之加重結果，其他之人應否同負加重結
        果之全部刑責，端視其就此加重結果之發生，於客觀情
        形能否預見】；而非以各共同正犯之間，主觀上對於加
        重結果之發生，有無犯意之聯絡為斷（最高法院99年度
        台上字第3389號判決參照）。又共同正犯之成立，只須
        行為人間有犯意聯絡及行為分擔，即屬成立，既不問犯
        罪意思起自何人，【亦不必各個階段犯行均經參與】，
        俱應於犯意聯絡之範圍內負全部犯罪事實之刑責（最高
        法院84年度台非字第172 號判決參照）。
      (5)準此，被告陳勇吉雖無目擊被告沈玉亭等人，在小吃部
        後方包廂往廁所之走廊之監視錄影機拍攝不到之處，分
        持上開堅硬器物共同毆擊原告頭部、臉部之過程（此時
        遑論被告陳勇吉有參與毆打行為），但被告陳勇吉確有
        目睹被告沈玉亭及上述B 男、E 男、F 男、G 男、I 男
        ，分別持安全帽、木棍、盆栽等堅硬器物，往包廂走廊
        方向追趕原告而去，竟未加以阻止，反而走至小吃部大
        門外左側之小路上等候，防止原告從小吃部後門脫逃，
        並伺機毆擊原告，且嗣與不詳男子L 男，在小吃部大門
        外左側之小路上，分持木椅及木棍毆擊原告之頭部成傷
        ，有如上述，則被告陳勇吉於沈玉亭等人分持上開堅硬
        器物往小吃部後方包廂之走廊追趕原告時，竟未加以阻
        止，反而走至小吃部大門外左側之小路上等候，伺機毆
        擊原告，當時其自有與彼等【共同傷害】原告【之犯意
        聯絡】，而非遇事走避之意，且其【既已目睹此情】，
        則其就原告遭被告沈玉亭及數名不詳男子在小吃部後方
        包廂往廁所之走廊之處分持堅硬器物毆打致重傷之結果
        ，【客觀上應有預見之可能】，殆無疑義，既應就此傷
        害致重傷之結果，同負刑事共同正犯之責，自應負民事
        侵權行為責任。
      (6)另被告陳勇吉雖辯稱：其曾發生車禍受有輕度肢體障礙
        、行動不便，故不可能追打陳應山云云，並提出身心障
        礙手冊影本（上載輕度肢障，鑑定日期97年10月14日）
        、台大醫院雲林分院第0000000 號診斷證明書影本【上
        載：病患（即被告陳勇吉）因左側髖關節骨折術後嚴重
        退化性關節炎合併長短腳相差五公分導致行動不便，開
        立日期99年9 月7 日】各1 紙附卷（見本院卷第82、83
        頁）為憑。然查，姑不論上開身心障礙手冊之鑑定日期
        已在系爭侵權行為案發後，且觀監視錄影光碟勘驗結果
        ，全程被告陳勇吉行動自如，並無障礙，是其所辯，並
        不可採。
    4.再者，被告陳勇吉、沈玉亭因共同傷害原告之身體致重傷
      ，業經本院98年度訴字第293 號、臺灣高等法院臺南分院
      98年度上訴字第952 號刑事判決，判處「陳勇吉共同傷害
      人之身體致重傷，累犯，處有期徒刑4 肆年2 月。沈玉亭
      共同傷害人之身體致重傷，處有期徒刑4 年。」在案，本
      件侵權行為事實部分，亦均同上認定，有本院所調閱前開
      刑事案件卷宗，經核閱無訛，則被告2 人對於原告自構成
      共同侵權行為甚明。
    5.綜上，被告所辯各節，因未能提出任何佐據以明，且與被
      告2 人刑事案件卷內相關事證不符，自不足採信。是被告
      陳勇吉、沈玉亭，與不詳姓名成年男子之B 男、E 男、F
      男、G 男、I 男共同傷害原告致重傷害之犯行，堪以認定
      ，揆諸首開規定，原告自得請求被告2 人負共同侵權行為
      之賠償責任。
  (二)原告主張被告2 人應連帶賠償原告所受(1)醫療費用、(2)喪失
    或減少勞動能力損害、(3)非財產上損害等損失部分：
    1.按因故意或過失，不法侵害他人之權利者，負損害賠償責
      任，數人共同不法侵害他人之權利者，連帶負損害賠償責
      任。民法第184 條第1 項前段、第185 條第1 項前段分別
      定有明文。本件原告係因被告之共同傷害行為而受有頭部
      及顏面多處撕裂傷、左側眼球挫傷，且左眼眼球破裂術後
      併發眼球萎縮，已失明且無恢復可能性，而達到毀敗視能
      之重傷結果，業如前述，且為被告所不爭執，原告自得依
      上開民法關於侵權行為之規定，請求被告連帶賠償其所受
      之損害。
    2.次按不法侵害他人之身體或健康者，對於被害人因此喪失
      或減少勞動能力或增加生活上之需要時，應負損害賠償責
      任。不法侵害他人之身體、健康、名譽、自由、信用、隱
      私、貞操，或不法侵害其他人格法益而情節重大者，被害
      人雖非財產上之損害，亦得請求賠償相當之金額。民法第
      193 條第1項 、第195 條第1 項前段定有明文。原告自得
      依據前開規定請求被告2 人賠償其所受之損害。茲分別審
      酌原告得請求之金額如下：
      (1)有關醫療費用部分：
        本件原告遭被告2 人毆傷，因而支出醫療費用12,743元
        ，業據原告提出醫療費用收據4 紙為憑，且為被告所不
        爭，是原告請求被告連帶賠償其所支出之上開醫療費用
        12,743元，自屬有據，應予准許。
      (2)有關喪失或減少勞動能力損害部分：
        原告因系爭侵權行為，左眼眼球已失明且無恢復可能
          性，依勞工保險條例第53條附表「勞工保險殘廢給付
          標準表」所定一目失明，核定其殘廢等級為8 級乙情
          ，有原告所提出之診斷證明書可按，且為被告所不爭
          執，比照「各殘廢等級喪失或減少勞動能力比率表」
          所示第8 級之喪失勞動能力程度為61.52 ％【依據：
          核勞工保險條例所定殘廢等級固為15級，惟因第1 、
          2 、3 級均屬「終身不能從事任何工作」，即100 ％
          喪失勞動能力，是喪失或減少勞動能力之等級，實際
          僅有13級，每一級差距為7.69％（計算式：100 ％÷
          13≒7.69％），而以7.69％為第15級，往上計算每級
          均加7.69％，則殘廢等級8 所喪失或減少之勞動能力
          即為61.52 ％（計算式：7.69％＋7.69％×7 ＝
          61.52 ％）】。至原告主張殘廢等級8 所減損之勞動
          能力為65.52 ％，未據提出計算依據或事證為佐，是
          逾61.52 ％範圍之部分，並無可取。
        而按勞動基準法第54條第1 項第1 款規定，勞工未滿
          65歲者，雇主不得強制其退休。原告係57年1 月30日
          生，於系爭事故發生時（即97年5 月13日）為40歲又
          3 個月，依上規定，原告之強制退休日期為122 年1
          月31日，則原告自系爭侵權行為發生日之翌日起，所
          得請求之薪資，以行政院勞工委員會公佈之基本工資
          （有行政院勞工委員會所於所設網站公告之「基本工
          資之制定與調整經過」資料影本可按）為標準，計算
          結果：
          (甲)自96年7 月1 日起至99年12月31日止之基本工資為
            每月17,280元，而系爭侵權行為發生日（即97年5
            月13日）起至99年12月31日止，共約31.58 個月，
            【計算式：18天（97年5 月剩餘天數）÷31天＋7
            月（97年剩餘月數）＋12月/ 年×2 年（98、99年
            ）≒31.58 月），惟此期間參酌此侵權行為係發生
            於97年5 月13日，經檢察官於98年2 月27日作成起
            訴處分書，本院刑事庭於98年3 月26日受理，原告
            則於98年7 月14日提起刑事附帶民事訴訟，98年10
            月1 日由本院民事庭受理後，兩造亦因刑事判決尚
            未確定，而為2 次合意停止訴訟，致於99年11月25
            日言詞辯論終結，並於99年12月9 日宣判，則原告
            此部分之請求，絕大部分為已屆期之請求，其中僅
            22天（宣判日至99年12月31日止）可認屬未屆期之
            請求，而此部分之基本工資與下述既有不同，至難
            合併接續計算；再佐以「依霍夫曼式計算法扣除中
            間利息」之本質及此部分差距之日數、金額相對微
            小，若再參酌被告對相關事實之認定，一再援引刑
            事尚未判決確定等情置辯，則本案確定時實已逾上
            開期日；因之，此部分應無另「依霍夫曼式計算法
            扣除中間利息」之必要或實益。此部分原告得請求
            之損失為545,702 元（計算式：17,280元/ 月×
            31.58 月≒545,702 元）。
          (乙)其次，基本工資自100 年1 月1 日起調整為每月
            17,880元，而原告請求計算至121 年12月31日止，
            共計為22年，核原告此部分請求，既仍在原告之法
            定強制退休日期（即122 年1 月31日）之內，自應
            許可，又原告之請求係【按每月】基本工資計算勞
            動能力減少之損害，其扣除中間利息之計算式，自
            不能依原告所稱按年計算，則原告自100 年至121
            年底止，尚可工作264 個月（計算式：12月/ 年×
            22 年 ＝264 月）；本件自應依上開基本工資
            17,880元計算，並應按月別5 ／12％複式霍夫曼計
            算法（第一個月即扣除中間利息）計算，其結果即
            原告原可賺取之薪資收入為3,179, 123元【計算式
            ：17,880元×177.00000000（此為應受領給付264
            月之霍夫曼係數）≒3,179,123元】。
        依上計算，原告因系爭侵權行為致勞動能力減損，自
          侵權行為發生日之翌日起至退休日止，可得請求被告
          2 人連帶賠償之數額，即為2,291,512 元【計算式：
          （545,702 元＋3,179,123 元）×61.52 ％≒2,291,
          512 元】；至逾此範圍之請求，不應准許。
      (3)有關非財產上損害部分：
        按慰藉金之賠償，以人格權遭受侵害，使精神上受有
          痛苦為必要，至其核給之標準固與財產上損害之計算
          不同，惟非不可斟酌雙方身分、資力與加害程度，及
          其他各種情形核定相當之數額，則有最高法院51年台
          上字第223 號判例意旨可供參照。
        經查，兩造98年度均無收入，且除原告名下有老舊無
          價值之汽車乙部外，名下財產總額亦均為零，經濟能
          力俱屬不佳之事實，有兩造所不爭執之稅務電子閘門
          財產所得調件明細表可查。而原告為57年1 月30日生
          ，育有2 名子女，而被告陳勇吉為60年5 月31日生，
          國中畢業，育有2 名子女，被告沈玉亭則為78年1 月
          16日生，職業為學生，就讀高中等情，亦為兩造所自
          承，及有兩造之刑事偵訊調查筆錄可按。
        而被告2 人與原告本無仇恨，僅因細故與原告發生口
          角、拉扯，被告沈玉亭藉酒壯膽後，竟夥同其他男性
          友人分持安全帽、木棍、盆栽等堅硬物品毆擊告訴人
          陳應山，其等客觀上應能預見如多人以堅硬物品毆打
          告訴人之頭部、臉部靠近眼睛處，很可能因外力導致
          眼睛受傷，甚至引起視力嚴重減損之重傷害後果，而
          主觀上竟未預見及此，仍持上開物品圍毆告訴人頭部
          、臉部靠近眼睛處，以致原告左眼眼球破裂，術後併
          發眼球萎縮而毀敗視能，造成原告失明且無恢復可能
          性之重傷結果，又在原告受傷逃離現場之際，被告陳
          勇吉復與另名友人竟持木椅追打陳應山，亦造成原告
          頭部傷害之情形，有被告刑事部分之判決書可稽。
        又被告2 人犯後前經刑事第一、二審判決處刑，及至
          本院審理期間，迄未坦承犯行，始終飾詞卸責，態度
          不佳，難認有何悔意，迄今復尚未賠償原告分文；又
          被告堅詞拒絕供出共同為系爭侵權行為之其他同夥，
          參以被告與訴外人等人結伴飲酒作樂致發生此事等情
          ，難謂被告非出於掩護他人責任而自為承擔所有民、
          刑事責任之考量。
        再者，原告主張目前眼球萎縮情況，尚無法達到得裝
          置義眼之程度乙節，為被告所不爭執，足堪採信，則
          原告因面容有別於常人，致受旁人異樣眼光，內心受
          有煎熬，固不待言，然原告於小吃部因細故即滋生事
          端，致發生系爭侵權行為，且原告為57年間出生，系
          爭侵權行為發生時業已40餘歲，亦難認屬思慮不周之
          人，足認原告於考量自身條件後，猶仍執意於上開出
          入複雜之場所，於酒後情緒激動時，公然與被告等人
          爭執，原告對兩造等多數人間酒後衝突過程所可能造
          成之結果及所引發日後之創傷或後遺症狀等情，當有
          相當之預見與忍受。
        依上所述，本院審酌兩造之身分、地位、經濟狀況，
          ，及被告為系爭侵權行為之動機、目的、手段及造成
          之損害，另參酌兩造間紛爭發生之緣由，原告於系爭
          侵權行為中之作為等一切情事，可認原告請求被告賠
          償非財產上損害2,673,369 元，尚嫌過高，應予以核
          減為600,000 元，方屬公允；至逾此數額之請求，則
          為無理由。
  (三)原告就損害之發生或擴大是否與有過失？
    被告2 人固辯稱系爭侵權行為係肇因原告爭風吃醋，加入紛
    爭之中，引起在場人士之不滿，致於混亂中遭人毆傷，故原
    告就其損害之發生亦有過失云云，惟按雙方互毆乃雙方互為
    侵權行為，與雙方行為為損害之共同原因者有別，無民法第
    217 條過失相抵原則之適用（最高法院68年度台上字第967
    號判例參照），準此，原告縱然因自身行為不當，造成與被
    告間之衝突，惟就被告等人共同傷害原告時之加害行為，乃
    至原告受傷，於97年5 月13日晚間11時46分許，監視錄影畫
    面顯示其自小吃部後門離開後，至97年5 月14日凌晨0 時15
    分短暫時間內，即至成大醫院斗六分院急診治療等過程觀之
    ，尚難認原告就自身所受傷害之發生或擴大，應同負過失之
    責，揆諸前開說明，被告所辯自難憑採。
  (四)次按給付有確定期限者，債務人自期限屆滿時起，負遲延責
    任；給付無確定期限者，債務人於債權人得請求給付時，經
    其催告而未為給付，自受催告時起，負遲延責任；其經債權
    人起訴而送達訴狀，或依督促程序送達支付命令，或為其他
    相類之行為者，與催告有同一之效力，民法第229 條第1 項
    、第2 項分別定有明文。又遲延之債務，以支付金錢為標的
    者，債權人得請求依法定利率計算之遲延利息。但約定利率
    較高者，仍從其約定利率；應付利息之債務，其利率未經約
    定，亦無法律可據者，週年利率為5 ％，亦為同法第233 條
    第1 項及第203 條所明定。查原告請求被告賠償之金額，並
    未定有給付之期限，則原告請求自起訴狀繕本送達被告2 人
    之翌日即98年7 月16日（被告2 人均於98年7 月15日當庭收
    受繕本，見附民卷第1 頁）起至清償日止，按年利率5 ％計
    算之法定遲延利息，依上開規定，自無不合。
六、綜上所述，本件被告既以共同傷害之行為不法侵害原告之身
    體及健康，自應依上開規定負損害賠償責任，從而原告請求
    被告連帶給付2,904,255 元【計算式：12,743元（醫療費用
    ）＋2,291,512 元（喪失或減少勞動能力損害）＋600,000
    元（非財產上損害）＝2,904,255 元】，及自98年7 月16日
    起至清償日止，按年息5 ％計算之利息，為有理由，應予准
    許；逾此部分之請求，即屬無據，應予駁回。
七、本件原告與被告陳勇吉分別陳明願供擔保，聲請宣告及免為
    假執行，經核原告勝訴部分，於法均無不合，爰分別酌定相
    當擔保金額准許之。至原告敗訴部分，其假執行之聲請亦失
    所附麗，應併予駁回。
八、本件判決之基礎已臻明確，兩造其餘主張及所提出之攻擊防
    禦方法，均經斟酌，核與判決之結果不生影響，爰不一一論
    述，附此敘明。
九、本件係原告於刑事訴訟程序中附帶提起之民事損害賠償事件
    ，經本院刑事庭依刑事訴訟法第504 條第1 項規定裁定移送
    前來，依同條文第2 項規定刑事附帶民事訴訟本無徵收裁判
    費，而本件於審理過程，亦無其他費用支出，且原告係在其
    原聲明範圍內調整其各項請求金額，形式上雖有訴之變更、
    追加，然聲明請求之總金額並未變更，是本件既無訴訟費用
    支出，揆以刑事附帶民事訴訟本無徵收裁判費之意旨，當無
    拘泥原告之調整而另課以訴訟費用之必要，故訴訟費用負擔
    部分，即不另於主文中為諭知，併此敘明。
、據上論結，本件原告之訴為一部有理由、一部無理由，爰依
    民事訴訟法第390 條第2 項、第392 條第2 項，判決如主文
    。
中    華    民    國    99    年    12    月    9     日
                  民事第一庭    法  官  黃玉清
以上正本係照原本作成
如對本判決上訴，須於判決送達後廿日內向本院提出上訴狀。如
委任律師提起上訴者，應一併繳納上訴審裁判費。
中    華    民    國    99    年    12    月    9     日
                                書記官  王振州

司法院資訊處製作；財團法人民間司法改革基金會備份。
